【裁判字號】    98,台上,1904
【裁判日期】    981015
【裁判案由】    請求清償債務
【裁判全文】
最高法院民事判決            九十八年度台上字第一九○四號
上  訴  人  甲○○
訴訟代理人  詹漢山律師
被 上訴 人  乙○○
訴訟代理人  陳麗如律師
上列當事人間請求清償債務事件，上訴人對於中華民國九十七年
十二月十日台灣高等法院台中分院第二審更審判決（九十六年度
重上更(一)字第四三號），提起上訴，本院判決如下：
    主  文
原判決廢棄，發回台灣高等法院台中分院。
    理  由
本件上訴人主張：訴外人TONICAL INVESTMENT LTD.（下稱TONIC
AL公司，上訴人為董事長）於民國八十三年二月十七日依與兩造
之約定，以該公司名義向法國巴黎銀行香港分行（下稱巴黎銀行
）借款美金四百五十萬元，交由兩造運用，兩造依約對該公司應
負平均還款責任。伊就上開借款本息半數部分業已清償 TONICAL
公司完畢，詎被上訴人就其應負擔部分，僅清償一部，餘款日幣
一千八百四十五萬二千七百六十五元拒不償還。TONICAL 公司於
九十二年五月一日就該餘款清償巴黎銀行後，已將是項債權讓與
伊等情。求為命被上訴人如數給付，並加付法定遲延利息之判決
。
被上訴人則以：TONICAL 公司向巴黎銀行借得美金四百五十萬元
後，轉貸予該公司股東即上訴人之媳婦鐘秋敏，再由鐘秋敏貸與
美國之COLTON高爾夫球場（係美國H＆H投資公司所有產業，由上
訴人及其配偶何正芳占股百分之五十、被上訴人及其配偶陳滋蓉
占股百分之五十），上開借貸均與伊無涉，且與TONICAL 公司間
亦無由伊負責償還一半借款之約定。TONICAL 公司對伊並無債權
，且上訴人代表TONICAL 公司將債權讓與自己，該讓與債權行為
自不生效力。又伊因上訴人之詐欺行為受有損害，經美國法院判
決命其賠償伊美金八百二十九萬三千五百三十四元四角七分，伊
得以是項債權與本件所負債務抵銷等語，資為抗辯。
原審維持第一審所為上訴人敗訴之判決，駁回其上訴，係以：八
十三年間以福懋公司股票（由上訴人提供）、興農公司股票（由
被上訴人提供）為擔保，向巴黎銀行借得美金四百五十萬元者係
TONICAL 公司，嗣該公司將該筆借款轉貸予其股東即上訴人之媳
婦鐘秋敏後，再由鐘秋敏貸予美國之COLTON高爾夫球場（係兩造
合資設立之美國H＆H投資公司所有產業），可見有關美金四百五
十萬元之借貸關係分別存在於巴黎銀行與TONICAL公司間、TONIC
AL公司與鐘秋敏間、鐘秋敏與COLTON高爾夫球場（即美國H＆H投
資公司）間，均與被上訴人無涉。又股東為其所投資之法人債務
提供擔保，不得遽認股東願為法人承擔債務，故占美國H＆H投資
公司股份百分之五十之被上訴人提供興農公司股票作為 TONICAL
公司向巴黎銀行借貸美金四百五十萬元之擔保，尚不能推論其就
美國H＆H投資公司輾轉借得該筆美金願負一半之還款責任。另上
訴人所提還款明細總額表係其所製作，是否真實，已有疑義。而
TONICAL 公司帳戶之明細即使為真，充其量僅能證明被上訴人曾
匯款予TONICAL 公司，且以兩造間原屬姊夫、小舅子關係，因共
同經營事業龐大，國內國外轉帳匯款頻繁，亦無從認定被上訴人
匯款之目的為何。至受款人為巴黎銀行之匯款單，由其匯款人分
別為上訴人及訴外人謝明德、謝明達、鐘秋敏以觀，則難認該等
匯款與上訴人之主張有何關係，是憑上開資料，無法證明被上訴
人同意就TONICAL 公司向巴黎銀行所借美金四百五十萬元本息償
還半數。兩造本屬至親，加上雙方家族共同投資經營事業，彼此
間資金往來頻繁，原因關係錯綜複雜，且被上訴人係兩造合資設
立之美國H＆H投資公司實際經營者，而貸與該公司美金四百五十
萬元之名義人鐘秋敏則為上訴人之子媳，因此被上訴人在信賴還
款明細總額表係屬真實之前提下所出具之信函，並不能據以認定
其就TONICAL 公司向巴黎銀行所借美金四百五十萬元本息，願負
一半之還款責任。縱認被上訴人同意償還TONICAL 公司向巴黎銀
行所借美金四百五十萬元本息之半數，被上訴人未依約清償之日
幣一千八百四十五萬二千七百六十五元嗣經TONICAL 公司向巴黎
銀行清償後，將該公司對被上訴人之此項債權讓與上訴人，然被
上訴人對上訴人有美金八百二十九萬三千五百三十四元四角七分
之債權存在，業經美國法院判決確定，且無民事訴訟法第四百零
二條第一項各款所定情形，被上訴人以之與同屬金錢債務，並均
屆清償期之上訴人債權為抵銷後，上訴人對被上訴人即無債權存
在。而以外國貨幣之給付為標的，得以國內通用貨幣給付之，不
因兩造應給付之金錢債務分屬美金或日幣，謂二者不得互為抵銷
。從而上訴人請求被上訴人給付日幣一千八百四十五萬二千七百
六十五元並加計法定遲延利息，不應准許等詞，為其判斷之基礎
。
惟查被上訴人自承為其所書之信函，記載被上訴人礙於當時現金
週轉有困難，擬不還清向巴黎銀行借貸之尾款（餘額）日幣一千
八百四十五萬二千七百六十五元，俟將來有能力時再儘快還清，
其間利息以上訴人所欠新台幣三十餘萬元支付等詞，而被上訴人
於第一審抗辯其書寫該信函之緣由（見第一審第一卷二一二頁之
言詞辯論筆錄），似僅爭執巴黎銀行借款之餘額多寡及鐘秋敏對
美國H＆H投資公司之債權應否取消，對於兩造應共同負責償還巴
黎銀行借款，則未見其否認。由是以觀，上訴人主張被上訴人同
意就TONICAL 公司向巴黎銀行所借美金四百五十萬元本息償還半
數，是否全不足採，尚非無疑。況上訴人所提載有「每人各佔半
」「HO董、HSIE董各自還款金額及餘額」之還款明細總額表，被
上訴人於第一審自認在美國另案訴訟中曾被提出（見同上頁），
而其於美國法院審理中既證述其收到之還款明細總額表所載帳務
狀況為真實（見第二審重上字第一卷四一、一三二至一五二頁）
，且被上訴人於原審亦自承其個人匯入TONICAL 公司帳戶之款項
係用來清償巴黎銀行借款（見同上第二卷一三一頁），則被上訴
人有無同意償還巴黎銀行借款之半數，即有再推求之餘地。乃原
審以前揭理由，為上訴人不利之判斷，不無可議。又民事訴訟法
第四百條第二項，規定主張抵銷之請求，其成立與否經裁判者，
以主張抵銷之額為限，有既判力。原審一方面認定被上訴人以其
對上訴人之債權為抵銷後，上訴人對被上訴人即無債權存在，另
一方面又謂上訴人自TONICAL 公司受讓對於被上訴人之債權不存
在，致被上訴人主張抵銷之請求有無既判力不明確，亦有未當。
上訴論旨，指摘原判決為不當，求予廢棄，非無理由。
據上論結，本件上訴為有理由。依民事訴訟法第四百七十七條第
一項、第四百七十八條第二項，判決如主文。
中    華    民    國  九十八  年    十    月   十五   日
                      最高法院民事第六庭
                          審判長法官  劉  福  來
                                法官  陳  國  禎
                                法官  陳  重  瑜
                                法官  吳  麗  女
                                法官  簡  清  忠
      本件正本證明與原本無異
                                      書  記  官
中    華    民    國  九十八  年    十    月  二十六  日
                                                      K


司法院資訊處製作；財團法人民間司法改革基金會備份。
